【裁判字號】    98,交抗,397
【裁判日期】    980623
【裁判案由】    聲明異議
【裁判全文】
臺灣高等法院高雄分院刑事裁定         98年度交抗字第397號
抗  告  人  交通部公路總局高雄區監理所
代  表  人  劉育麟
異議人即
受處分人    甲○○
上列抗告人因受處分人違反道路交通管理處罰條例聲明異議案件
，不服臺灣高雄地方法院中華民國98年6 月1 日裁定（98年度交
聲字第1510號），提起抗告，本院裁定如下：
    主  文
抗告駁回。
    理  由
一、交通部公路總局高雄區監理所高監自裁字第裁80-N00000000
    號裁決意旨略以: 甲○○於酒後駕駛車牌號碼F6-7722 號自
    用一般小客車上路，於95年5 月6 日下午9 時6 分許，行經
    高雄縣大寮鄉○○○路492 號前發生車禍，經警前往處理及
    對之實施吐氣酒精濃度測試，測得其呼氣酒精濃度達每公升
    0.81毫克，依道路交通管理處罰條例第35條第1 項第1 款裁
    決處罰鍰新臺幣49,500 元。
二、異議意旨略以：受處分人因酒後駕駛自小客車，已遭臺灣高
    雄地方法院檢察署檢察官予以緩起訴處分，並依該署指定向
    高雄縣政府社會局家暴中心保護您專戶繳納罰金新臺幣（下
    同）2 萬元，異議人已深感懊悔且得到教訓，因經濟困難，
    懇請法院撤銷罰緩45,000元等語。
三、原審裁決意旨略以: (一)行政罰法第5 條規定：「行為後法律
    或自治條例有變更者，適用行政機關最初裁處時之法律或自
    治條例。但裁處前之法律或自治條例有利於受處罰者，適用
    最有利於受處罰者之規定」。經查，本件受處分人之違規行
    為時間為民國95年5 月6 日，係在94年12月28日修正公布，
    並於95年7 月1 日施行之道路交通管理處罰條例第35條規定
    之前。而原處分機關為裁決時係98年5 月15日，比較裁處時
    及行為時之處罰條例第35條，新法該條第1 項僅係將「左列
    」改為「下列」；「保管其車輛」改為「保管該汽車」，屬
    文字上之訂正，尚無法律變更之問題，然新法該條增列第8
    項規定：「前項（指汽車駕駛人有第35條第1 項、第3 項或
    第4 項之情形，同時違反刑事法律者）汽車駕駛人，經裁判
    確定處以罰金低於本條例第92條第3 項所訂最低罰鍰基準規
    定者，應依本條例裁決繳納不足最低罰鍰之部分」，增加汽
    車駕駛人在有上揭規定情形時，尚應繳納不足最低罰鍰部分
    ，自以95年7 月1 日修正施行前之道路交通管理處罰條例第
    35條規定對異議人有利，從而，本件自無現行道路交通管理
    處罰條例第35條第8 項繳納不足最低罰鍰規定之適用，合先
    敘明。(二)汽車駕駛人，駕駛汽車經測試檢定，酒精濃度超過
    規定標準者，處15,000元以上60,000元以下罰鍰，並當場移
    置保管其汽車及吊扣其駕駛執照1 年，道路交通管理處罰條
    例第35條第1 項第1 款固定有明文。惟按一行為同時觸犯刑
    事法律及違反行政法上義務規定者，依刑事法律處罰之。但
    其行為應處以其他種類行政罰或得沒入之物而未經法院宣告
    沒收者，亦得裁處之。前項行為如經不起訴處分或為無罪、
    免訴、不受理、不付審理之裁判確定者，得依違反行政法上
    之義務規定裁處之，行政罰法第26條已定有明文。(三)受處分
    人於酒後駕駛車牌號碼F6-7722 號自用一般小客車上路，於
    95年5 月6 日下午9 時6 分許，行經高雄縣大寮鄉○○○路
    492 號前發生車禍，經警前往處理及對之實施吐氣酒精濃度
    測試，測得其呼氣酒精濃度達每公升0.81毫克，依道路交通
    管理處罰條例第35條第1 項第1 款規定裁罰。受處分人並因
    上開酒後駕車之行為，同時犯刑法第185 條之3 公共危險罪
    ，經臺灣高雄地方法院檢察署檢察官以95年度偵字第17424
    號為緩起訴處分，其期間為1 年，應支付2 萬元給高雄縣政
    府社會局家暴中心保護您專戶，上開緩起訴處分後經臺灣高
    等法院高雄分院檢察署駁回再議確定，且異議人已於95年9
    月20日支付2 萬元給高雄縣政府社會局家暴中心保護您專戶
    完畢，上開緩起訴處分並於96年8 月3 日期滿，惟原處分機
    關就前開同一酒後駕車行為，仍於98年5 月15日對受處分人
    裁處罰鍰49,500元等情，有臺灣高等法院被告前案紀錄表、
    臺灣高雄地方法院檢察署95年度偵字第17424 號緩起訴處分
    書、郵政跨行匯款申請書各1 份在卷可稽，及有交通部公路
    總局高雄區監理所高監自裁字第裁80-NO0000000號違反道路
    交通管理事件裁決書1 份附卷可憑。(四)依行政罰法第26條之
    立法理由觀之，「一行為同時觸犯刑事法律及違反行政法上
    義務規定時，由於刑罰與行政罰同屬對不法行為之制裁，而
    刑罰之懲罰作用較強，故依刑事法律處罰，即足資警惕時，
    實無為一事二罰再處行政罰之必要，且刑事法律處罰，由法
    院依法定程序為之，較符合正當法律程序，應予優先適用。
    但罰鍰以外之沒入或其他種類行政罰，因兼具維護公共秩序
    之作用，為達行政目的，行政機關仍得併與裁處」，故探究
    其立法目的，無非在處罰目的相同且處罰方式相同時，若依
    刑事法律處罰，即足資警惕時，實無為一事二罰再處行政罰
    之必要，但罰鍰以外之沒入或其他種類行政罰，因兼具維護
    公共秩序之作用，為達行政目的，行政機關仍得併予裁處。
    至於刑事訴訟法第253 條之1 所指之緩起訴處分，其中檢察
    官命被告為金錢給付部分，並得為民事強制執行名義，受處
    分人因上開緩起訴處分而剝奪其財產權，且前揭金錢給付義
    務亦具有強制性、懲罰性，雖不若易科罰金係以支付金錢作
    為自由刑之替代，惟經由緩起訴處分條件之履行使其免於遭
    檢察官發動起訴程序，仍具有替代刑罰之效果，廣義而言，
    應屬前揭所稱之「實質刑事法律處罰」，而有行政罰法第26
    條第1 項「一事不二罰」規定之適用。至交通部95年7 月17
    日交路字第0950006986 號 函釋雖略以：查法務部行政罰法
    諮詢小組第1 次會議紀錄已明確結論「緩起訴者乃附條件的
    不起訴處分，亦即是不起訴的一種」在案，當依該部上開函
    釋結論及行政罰法第26條第2 項規定辦理云云。惟「緩起訴
    」處分之最終雖使被告免於刑事訴追之效果，與「不起訴」
    處分之效果相同，然觀諸刑事訴訟法第253 條之1 第1 項係
    91年2 月8 日增訂，行政罰法係94年2 月5 日公布，而制定
    在後的行政罰法第26條第2 項僅臚列「不起訴處分或無罪、
    免訴、不受理、不付審理之裁判確定者」，並未將「緩起訴
    處分」納入。又緩起訴處分既非不能證明行為人之犯罪事實
    ，且行為人有支付一定金額之實質處罰，已產生實質刑罰之
    效果，自與上開行政罰法第26條第2 項列舉之不起訴處分等
    情形迥然有別，仍無從遽為比擬而為相同之處置。再者，酒
    後駕車行為人於受緩起訴處分，並於其財產權遭受剝奪之餘
    ，卻仍需繳納一定金額之行政罰鍰，其結果勢必降低刑事被
    告接受緩起訴之意願，亦與訂定緩起訴處分以替代繁複刑事
    審判程序之制度性機能相悖。準此以言，制定在後之行政罰
    法第26條第2 項既未將緩起訴處分列舉其中，本於保障人民
    基本權及「法律明示其一排除其他」之法理暨前揭說明，自
    不能將條文中「不起訴處分」之範圍，擴及於性質並不相同
    之「緩起訴處分」，併予敘明。
四、原審依道路交通案件處理辦法第20條前段規定，認異議人之
    異議為有理由，而為「撤銷罰鍰新臺幣肆萬玖仟伍佰元。撤
    銷部分甲○○不罰」之裁定，認事用法尚無不合，抗告人抗
    告意旨仍執陳詞指摘原裁定不當。惟行政罰法第26條，一行
    為同時觸犯刑事法律及違反行政法上義務規定時，由於刑罰
    與行政罰同屬對不法行為之制裁，而刑罰之懲罰作用較強，
    故依刑事法律處罰，即足資警惕時，實無一事二罰再處行政
    罰之必要。且刑事法律處罰，由法院依法定程序為之，較符
    合正當法律程序，應予優先適用。本件抗告並無理由，應予
    駁回。
五、據上論結，應依道路交通案件處理辦法第26條，刑事訴訟法
    第412 條，裁定如主文。
中    華    民    國    98    年    6     月    23    日
                  刑事第二庭  審判長法  官  林正雄
                                    法  官  黃壽燕
                                    法  官  陳啟造
以上正本證明與原本無異。
不得再抗告。
中    華    民    國    98    年    6     月    23    日
                                    書記官  彭筱瑗


司法院資訊處製作；財團法人民間司法改革基金會備份。
